【裁判字號】    89,訴,1475
【裁判日期】    901231
【裁判案由】    損害賠償
【裁判全文】
臺灣臺北地方法院民事判決  八十九年度訴字第一四七五號
    原      告    環亞大飯店股份有限公司
    法定代理人    丙○○
    訴訟代理人    甲○○
                  楊玉樹
    被      告    丁○○
                  乙○○
右當事人間請求損害賠償事件，本院判決如左：
    主      文
被告應連帶給付原告新台幣壹佰壹拾捌萬貳仟伍佰伍拾元，及自民國八十八年九月十
一日起至清償日止，按年息百分之五計算之利息。
訴訟費用由被告連帶負擔。
本判決第一項於原告以新台幣拾玖萬元供擔保後，得假執行；但被告丁○○如於假
執行程序實施前，以新台幣壹佰壹拾捌萬貳仟伍佰伍拾元為原告預供擔保，得免為假
執行。
    事實及理由
甲、程序方面：
    本件被告乙○○經合法通知，未於言詞辯論期日到場，核無民事訴訟法第三百八
    十六條所列各款情形，爰依原告之聲請，由其一造辯論而為判決。
乙、得心證之理由：
壹、原告方面：
一、聲明：除供擔保金額外，如主文所示。
二、陳述：
  (一)被告丁○○為訴外人皇國企業股份有限公司（下稱皇國公司）負責人，被告乙○○則為皇國公司總裁，前於民國八十七年十月十二日，由被告乙○○出面向原告
    洽定同年十月三十日晚間，宴會名稱為「皇國企業股份有限公司暨中華民國稅務
    諮詢申訴協會開幕慶祝會」之相關事宜，且一再稱公司信譽良好，資本雄厚，當
    場除簽定宴會合約書外，同時又交付八十七年十月十九日到期，發票人為皇國公
    司，票號AP0000000，面額新台幣（下同）二十萬元之支票作為訂金，其餘帳款
    則於宴會後一次付清，以取信原告。及至八十七年十月三十日宴會結束，原告原
    欲收取一百一十八萬二千五百五十元之宴會帳款，被告等竟以身上無現金，只能
    以支票付款，並一再陳稱該公司信用絕無問題，前付之支票既已兌現，此筆帳亦
    無問題云云，使原告限於錯誤而收受發票人為皇國公司，發票日為八十七年十月
    三十一日，面額為一百三十萬元之支票。詎原告於同年十一月二日至該銀行提示
    該支票時，始發現該支票早已因皇國公司存款不足，且連續退票，而成為拒絕往
    來戶之事實，嗣原告四處尋找，被告均避不見面，原告始知遭被告詐欺。
  (二)前述之事實，已經本院八十八年度易字第一七五六號、台灣高等法院八十九年度
    上易字第一七五四號刑事判決確定，被告乙○○、丁○○均經判處有期徒刑、被
    告謝永志雖因未遭起訴而未經判刑，惟亦經刑事法院認定係屬詐欺共犯，是爰依
    共同侵權行為之法律關係，起訴請求被告連帶給付如主文第一項所示之金額及遲
    延利息。
貳、被告方面：
Ａ、被告丁○○部分：
一、聲明：
  (一)駁回原告之訴及假執行之聲請。
  (二)如受不利之判決願供擔保請准宣告假執行。
二、陳述：
  (一)經由原告員工甲○○、洪儀龍於刑事審理中之證詞，可知被告丁○○並無詐欺之
    行為；另由證人張聲命、林萬發之證詞，可知被告丁○○若非不知有訂席之決議
    ，就算知道也表示反對，且股東會決議要被告乙○○訂席，被告丁○○仍拒絕簽
    名以示反對，自無不法犯意之聯絡。
  (二)由證人張哲源等人之證詞可證被告丁○○並不知何時領取系爭支票。
  (三)綜上所述，並依證人張哲源、黃瓊慧、楊文鯉，及附在刑事卷之起訴狀繕本、委
    刊單、支票及退票理由單等，均可證明證人張聲命領取支票後並未告知被告丁○○，故被告丁○○並不知被告乙○○等人訂席係利用公司支票，自無詐欺原告之
    情形。
  (四)當初只是作為人頭，所有的事都是被告乙○○提供的，禮金也是被告乙○○收的
    ，訂桌時也沒到場，存證信函也沒蓋章，從頭到尾都不知情。
Ｂ、被告謝永志部分：
一、聲明：駁回原告之訴及假執行之聲請。
二、陳述：這是公司的事，且係經過開會決定，故應由董事長丁○○負責。
Ｃ、被告乙○○未於最後一次言詞辯論期日到場，據其先前到場之聲明、陳述略以：
一、聲明：駁回原告之訴及假執行之聲請。
二、陳述：出資額已經超過一百一十幾萬元，錢應該由董事長丁○○負擔。
、原告主張被告丁○○為訴外人皇國公司負責人，被告乙○○則為皇國公司總裁，
    前於八十七年十月十二日，由被告乙○○出面向原告洽定同年十月三十日晚間，
    宴會名稱為「皇國企業股份有限公司暨中華民國稅務諮詢申訴協會開幕慶祝會」
    之相關事宜，且於訂約時先交付原告乙紙八十七年十月十九日到期，發票人為皇
    國公司，票號AP0000000，面額二十萬元之支票作為訂金，其餘帳款則約定於宴
    會後一次付清；及至八十七年十月三十日宴會結束，原告原欲收取一百一十八萬
    二千五百五十元之宴會帳款，被告等以身上無現金為由，改以發票人為皇國公司
    ，發票日為八十七年十月三十一日，面額為一百三十萬元之支票付款，詎原告於
    同年十一月二日至該銀行提示該支票時，始發現皇國公司早已成為拒絕往來戶，
    故皇國公司尚有一百一十八萬二千五百五十元之宴會帳款及遲延利息未清償之事
    實，業據其提出宴會合約書、支票、退票理由單（見台灣台北地方法院檢察署八
    十七年度偵字第二四二六一號詐欺案件卷第四、五頁，下稱偵查卷）、公司變更
    登記事項卡等為證，並經訴訟代理人甲○○於本院八十八年度易字第一七五六號
    詐欺案件審理時證述甚詳（見該刑事案件第五十四頁，下稱刑事一審卷；偵查卷
    第一、二頁、第十七頁背面、第四十二、四十三、八十三頁），且於本件審理時
    亦為被告所不爭執，是堪信為真實。
肆、被告丁○○雖辯稱其對訂席乙事並不知悉、亦不知悉被告乙○○開立公司支票、
    當初只是作為人頭，訂桌時也沒到場，存證信函也沒蓋章，從頭到尾都不知情云
    云；被告謝永志雖辯稱這是公司的事，且係經過開會決定，故應由董事長丁○○
    負責云云；被告乙○○雖辯稱其出資額已經超過一百一十幾萬元，錢應該由董事
    長丁○○負責云云。然查：
一、被告丁○○曾參與向原告訂席之決策，並推由被告乙○○為之，已經皇國公司股
    東即被告謝永志、證人林萬發證述明確（刑事一審案卷八十八年七月三十日訊問
    筆錄），核與證人即皇國公司會計主任張聲命所述之情節，及與被告乙○○所稱
    被告丁○○知悉皇國公司將向環亞飯店訂席舉辦開幕酒會等語均相符；況被告丁○○亦自承參加告訴人環亞飯店就開幕酒會所辦之試吃餐飲（刑事一審卷第一三
    九頁背面），而被告丁○○曾發送開幕酒會之請柬，並邀請友人參加，復為證人
    張聲命所證實（偵查卷第九十五頁），則被告丁○○竟諉稱其不知皇國公司向告
    訴人環亞飯店預訂開幕酒會云云，即難以採信。又訂席乃被告乙○○所為，八十
    七年十月三十日宴席散會結帳時，亦由被告乙○○與原告現場人員處理之事實，
    不惟據被告乙○○自承在卷，亦核與證人即原告公司經理洪儀龍證述情節相符（
    見刑事一審卷八十八年七月三十日訊問筆錄），是被告乙○○負責皇國公司向原
    告訂席及付款事宜之事實明確。另被告謝永志為皇國公司總經理，亦綜理該公司
    業務，復於決議向原告訂席舉辦開幕酒會之股東會議上為同意之表示，足徵其亦
    參與該開幕酒會舉辦事務。綜上所述，被告均知悉且參與向原告訂席之事實，堪
    以認定。
二、被告丁○○雖另辯稱其並不知悉被告乙○○開立皇國公司支票云云，惟查：北銀
    中山分行皇國公司支票存款，乃證人張聲命所申請，該銀行核發支票簿之際，承
    辦人員曾將支票領取證交由被告丁○○簽立，再由證人張聲命至該行領取支票簿
    ，以上之事實除據證人張聲命證述在卷外（刑事一審卷第五十五頁），復為證人
    即北銀中山分行承辦人員張哲源於刑事案件偵查及調查時所證實（見偵查卷第二
    九、三０頁，刑事一審卷八十八年八月十八日訊問筆錄，刑事一審卷第一五五頁
    ），並有支票領取證影本乙紙附卷可稽（見偵查卷第三十二頁）。且被告丁○○
    亦供認該支票領取證上之名字為其所簽署（刑事一審卷第一五六頁），及皇國公
    司支票簿領取後，被告丁○○並未向會計主任張聲命取回，亦未索回皇國公司印
    鑑章之事實，亦業據證人張聲命證述在卷（刑事一審卷第五十五頁背面），與被
    告丁○○所稱其至八十七年十月二十七日始取回等語相符（刑事一審卷第五十八
    頁），足認被告丁○○對於皇國公司支票使用方法，係其所同意，故其辯稱支票
    係盜開使用云云，難以採信。況被告丁○○明知皇國公司無資力、卻仍向原告大
    量訂席，已顯有詐欺原告之意圖及行為（詳後述），是縱該支票並非經被告丁○○直接要求、或同意所簽發，亦與被告丁○○之真意無違，故被告丁○○辯稱該
    支票並非其所同意簽發云云，縱然屬實，亦無礙於其侵害原告權利行為之成立。
三、另查，證人張聲命證稱：皇國公司自八十七年九月成立之後至向告訴人訂席期間
    ，皇國公司並無任何營業收入，且存入銀行帳戶之資金及會計之流動現金僅為數
    萬元而已，已簽發支票票款部分，被告丁○○、乙○○二人並未提供任何資金存
    入等語（見刑事一審卷八十八年六月二十八日訊問筆錄及第五十六頁）。被告謝
    永志亦稱：皇國公司自籌備至開幕酒會時無任何收入等語（刑事一審卷八十八年
    七月三十日訊問筆錄、第一三五頁背面）。再依附於刑事一審卷之北銀中山分行
    檢送之皇國公司支票存款帳戶（帳號000－000－00000－0）之存款
    明細表所載，自該帳戶八十七年十月十七日開戶起至同年十二月四日經公告為拒
    絕往來戶止，其存入之資金僅為一萬元、五萬元，可知皇國公司可資運用金錢微
    薄，顯無可負擔宴席費用之資力。再者，證人即皇國公司股東之一林萬發證稱被
    告乙○○與被告丁○○共同掌管財務，需要用款時找他們處理等語（刑事一審卷
    八十八年七月三十日訊問筆錄、第一三八頁背面、第一四０頁），顯見被告丁○○、乙○○二人負責綜理皇國公司財務收支，其等無資力竟向原告詐訂一百三十
    桌宴席，應有以詐欺之行為侵害原告權利之故意。另皇國公司向北銀中山分行請
    領支票，其上發票人者除皇國公司外，尚有總經理即被告謝永志，觀之卷附支票
    領取證即明，而一般支票帳戶如為公司戶（法人戶），其發票人印章通常為公司
    大章及負責人小章，果再加上其他印章之用印，通常係為監督支票之簽發及財務
    之控管，或是各股東互相箝制權利之作法，本件既有「謝珍國」（被告謝永志改
    名前之姓名）印章一併蓋用，實係監控財務之作用，因而縱使皇國公司由被告丁○○、乙○○共同出資，被告謝永志應仍清楚皇國公司財務狀況，則其蓋用印章
    於支票上之際亦知該紙支票顯無法如期兌現，執此，其與被告丁○○、乙○○有
    向原告詐領財物之意思聯絡至明。
四、綜上所述，可知被告明知皇國公司並無資力支付宴會費用，猶仍向原告訂席，並
    開立無法兌現之支票供原告收執；且另參以於刑事事件審理中，前述之事實亦經
    本院八十八年度易字第一七五六號、台灣高等法院八十九年度上易字第一七五四
    號刑事判決確定，被告乙○○、丁○○均經判處有期徒刑、被告謝永志雖因未遭
    起訴而未經判刑，惟亦經刑事法院認定係屬詐欺共犯，則被告共同以詐欺之方式
    侵害原告權利之事實，已堪認定。
五、被告乙○○雖又辯稱其已出資一百一十幾萬元，故應由被告丁○○負責；被告謝
    永志雖辯稱應由被告丁○○負責云云，然查被告間應如何出資，係被告間之內部
    關係，與被告對原告侵權行為之成立與否無涉，且亦不因被告於皇國公司內之職
    稱為何而有所差異，是被告乙○○、謝永志之前揭辯詞均無足採信，併予敘明。
伍、按「數人共同不法侵害他人之權利者，連帶負損害賠償責任」；次按「因回復原
    狀而應給付金錢者，自損害發生時起，加給利息。」民法第一百八十五條第一項
    前段、民法第二百十三條第二項分別定有明文。本件被告共同以詐欺之方式，侵
    害原告權利，於八十七年十月三十日造成原告計一百一十八萬二千五百五十元之
    損害，迄今尚未清償之事實，既已認定如前述，則原告依前揭法條之規定，請求
    被告連帶給付一百一十八萬二千五百五十元，及自八十八年九月十一日起至清償
    日止，按年息百分之五計算之利息，即有理由，應予准許。又原告及被告丁○○
    陳明願供擔保請為宣告假執行或免為假執行，經核均與規定相符，爰分別酌定相
    當之擔保金額予以宣告。
陸、本件事證已臻明確，兩造其餘攻擊防禦方法及所提之證據，核與判決結果無影響
    ，毋庸一一論述，附此敘明。
柒、結論：本件原告之訴為有理由，依民事訴訟法第三百八十五條第一項前段、第八
    十五條第二項、第三百九十條第二項、第三百九十條第二項，判決如主文。
中      華      民      國    九十    年     十二     月    三十一    日
                                            民事第三庭法      官  林鴻達
右為正本係照原本作成
如對本判決上訴，須於判決送達後廿日內向本院提出上訴狀
中      華      民      國    九十    年     十二     月    三十一    日
                                                      法院書記官  林秀娥


司法院資訊處製作；財團法人民間司法改革基金會備份。
